【裁判字號】    94,簡上,342
【裁判日期】    950707
【裁判案由】    給付會款
【裁判全文】
臺灣臺中地方法院民事判決             94年度簡上字第342號
上訴人      丙○○
            丁○○
兼上2人共同訴訟代理人
            乙○○
被上訴人    甲○○
上當事人間請求給付會款事件，上訴人對於中華民國94年10月14
日本院臺中簡易庭94年中簡字第2171號第一審判決提起上訴，本
院於民國95年6月23日言詞辯論終結，判決如下：
    主      文
原判決關於駁回後開第二項之訴，及除確定部分外訴訟費用之裁
判均廢棄。
上廢棄部分被上訴人應再給付上訴人乙○○新台幣貳萬肆仟參佰
貳拾貳元，上訴人丙○○新台幣貳萬肆仟捌佰元，丁○○新台幣
貳萬肆仟捌佰元，及均自民國九十四年九月二十四日起至清償日
止，按年息百分之五計算之利息。
其餘上訴駁回。
第一審（除確定外）、第二審訴訟費用由被上訴人負擔。
    事實及理由
壹、兩造之聲明：
  一、上訴人：(一)原判決關於駁回後開第2項之訴，及該部分訴
      訟費用之裁判均廢棄。(二)上廢棄部分被上訴人應再給付上
      訴人乙○○新台幣（下同）24,800元，給付上訴人丙○○
      24,800元，給付上訴人丁○○24,800元，及均自民國（下
      同）94年9月24日起至清償日止，按年息5%計算之利息。
      (三)上廢棄部分及第二審訴訟費用由被上訴人負擔。
  二、被上訴人：(一)上訴駁回。(二)第二審訴訟費用由上訴人負擔
      。
貳、上訴人起訴主張：上訴人三人於93年11月1日參加訴外人戊○○所召集之互助會（連同會首共19名會員），每期會款20
    ,000 元，每月1日開標，上訴人等係活會會員，並已繳交至
    第4期之會款，被上訴人以自己及人頭「洪貴琴」之名義參
    加該互助會2會，並分別於93年12月1日、94年2月1日以4,60
    0元、4,800元得標，其後會首戊○○於94年2月23日宣布倒
    會，並於3月29日與上訴人乙○○達成和解，惟戊○○僅給
    付上訴人乙○○22,000元。而被上訴人未於得標後按月將會
    款平均交付於未得標會員，給付會款遲延之數額已達兩期之
    總額，屢經催討均未置理，爰依民法第709條之9之規定提起
    本件之訴。
參、被上訴人則以：其參加戊○○所召集之互助會，先於93年12
    月標得1會，再於94年2月1日以洪貴琴名義標得1會，但戊○○就94年2月1日得標之一會僅給付被上訴人一半的會款；上
    訴人乙○○與戊○○曾於調解委員會就本互助會及其他之互
    助會成立調解，且被上訴人在戊○○倒會之前，已將一會半
    加計利息即37,000元交給戊○○，且每月皆繳會款至今等語
    ，資為抗辯（上訴人於原審請求被上訴人應給付上訴人乙○○91,696元、上訴人丙○○93,500元、上訴人丁○○93,500
    元，及均自追加聲明狀送達之翌日起至清償日止，按年息5%
    計算之利息，原審判決被上訴人應分別給付上訴人乙○○、
    丙○○、丁○○24,125元、24,600元、24,600元之本息，而
    駁回上訴人其餘之請求；上訴人各就其敗訴之部分於24,800
    元之範圍內提起上訴，其餘部份未經聲明不服，業已確定）
    。
肆、經查：
  一、以下之事實為兩造所不爭，本院採為裁判之基礎：
    (一)兩造各參加戊○○於93年11月1日所召集，每會20, 000元
      之互助會，採外標制，上訴人三人各參加一會，被上訴人
      以自己之名義參加一會，另以洪貴琴之名義參加一會。上
      開互助會連同會首總共會員19人。
    (二)被上訴人所參加之互助會，分別於93年12月1日以4,600元
      標得1會；另於94年2月1日以4,800元標得1會。
    (三)上開互助會，會首戊○○於93年2月23日宣布倒會。
    (四)上訴人乙○○就其與戊○○之全部會款於94年3月29日達
      成以1,140,000元達成和解，戊○○並已給付22,000元。
  二、按因會首破產、逃匿或有其他事由致合會不能繼續進行時
      ，會首及已得標會員應給付之各期會款，應於每屆標會期
      日平均交付於未得標之會員。但另有約定者，依其約定。
      會首就已得標會員依前項規定應給付之各期會款，負連帶
      責任。會首或已得標會員依第一項規定應平均交付於未得
      標會員之會款遲延給付，其遲付之數額已達兩期之總額時
      ，該未得標會員得請求其給付全部會款。第一項情形，得
      由未得標之會員共同推選一人或數人處理相關事宜，民法
      第709之9條定有明文。兩造所爭執者，為被上訴人得否以
      其在會首宣佈倒會之後，繼續向會首戊○○繳款37,000元
      之會款、上訴人曾與戊○○達成和解、及所標得之一會戊○○僅給付半數會款等事由，對於上訴人等活會會員主張
      免責？
  三、本件互助會進行到94年2月23日戊○○宣佈倒會，依前開
      規定，被上訴人所應交付之互助會金額即應繳交予未得標
      之活會會員，被上訴人抗辯稱在宣布倒會之後即將互助會
      款交付予戊○○云云，縱使為真，亦難據此免責。至於被
      上訴人抗辯上訴人乙○○已與戊○○達成和解一節，固為
      上訴人乙○○所不爭，然該項和解亦僅對上訴人乙○○與
      戊○○間產生拘束力，在上訴人乙○○之債權獲償之前，
      被上訴人之連帶責任並未因而免除，又被上訴人標得94年
      2 月1日之互助會，戊○○僅交付半會之會款固為戊○○
      結證在卷，惟此僅為被上訴人與戊○○間之關係，尚不得
      據為對上訴人拒絕給付之依據。按被上訴人所參加之互助
      會2會，既分別於93年12月1日、94年2月1日以4,600元、
      4,8 00元標得，而戊○○94年2月23日宣佈倒會，被上訴
      人應自94年3月1日起第5會至第19會，按月繳交會款
      49,400元（20,000＋4,600＋20,000＋4,800＝49,400），
      而被上訴人復未提出其曾向活會會員交付會款之證明，顯
      有遲付之數額已達兩期總額之情事，依民法第709條之9第
      3項之規定，上訴人及其他活會之會員自得請求被上訴人
      給付全部之會款，被上訴人應繳交之會款計741,000元【
      即49,400 元×（19-4）=741,000元】，查上訴人3人係以
      個人之名義向被上訴人請求給付，而非經未得標之活會會
      員共同推選處理相關事宜，是上訴人3人僅得請求個人所
      得分配之金額（即按未得標人數之比例計算），本件互助
      會共19會，扣除已得標之4會，剩餘15會未得標，則上訴
      人3人得向被上訴人請求之金額分別為49,400元（即
      741,000元÷15=49,400元）。末查，上訴人乙○○主張其
      連同本會與戊○○以1,140,000元達成和解，事後並取得
      和解金22,000元，此除經原審調閱本院94核字第1560號民
      事聲請卷宗查核無誤外，並與證人戊○○之證述相吻合，
      且為被上訴人所不爭，亦可信為真，上訴人乙○○之債權
      既因部分清償而消滅，關於此部分和解金額自應從上訴人
      乙○○可得分配之金額中扣除，而戊○○所清償之債務究
      係何部分，已無法具體指出，此亦據證人戊○○陳述明白
      ，故此部分之和解金額僅得按比例扣除，以此計算上訴人
      乙○○所得請求之金額應為48,447元【即49,400元
      -(49,400元×22,000 /1,140,000)=48,447元，元以下四
      捨五入】。
  三、綜合前述，上訴人等依民法第709之9條之規定，請求被上
      訴人給付上訴人乙○○、謝琨審、丁○○48,447元、49,4
      00元、及49,400元，並均自追加聲明狀送達被上訴人之翌
      日（即94年9月24日）起至清償日止，按年息5%計算之法
      定遲延利息，為有理由，應予准許，逾此部分之請求則屬
      無據，應予駁回，上訴人勝訴部分，係依民事訴訟法第
      427 條第1項至第4項訴訟適用簡易程序所為被告敗訴之判
      決，應依職權宣告假執行。原審判決就上訴人前開應予准
      許之請求，於逾上訴人乙○○逾24,125元之本息部分，上
      訴人丙○○、丁○○逾24,600之本息部分，各為上訴人乙○○、丙○○、丁○○敗訴之判決，尚有未洽，上訴人乙○○、丙○○、丁○○上訴意旨指摘此部分原審判決不當
      ，求予廢棄改判，為有理由，爰由本院廢棄此部分原審判
      決，改判如主文第2項所示；至於上訴人乙○○之請求超
      過48, 447元之本息部分，原審判決駁回上訴人乙○○之
      訴，經核並無違誤，上訴人乙○○上訴意旨指摘此部分原
      審判決不當，為無理由，應予駁回。
伍、據上論結，本件上訴為一部有理由、一部無理由，依民事訴
    訟法第436條之1第3項、第449條第1項、第450條、第463條
    、第79條，判決如主文。
中    華    民    國    95    年    7     月    7     日
                  民事第四庭審判長法  官  洪碧雀
                                  法  官  周靜秀
                                  法  官  王  銘
上正本證明與原本無異。
本判決不得上訴
中    華    民    國    95    年    7     月    7     日
                                書記官


司法院資訊處製作；財團法人民間司法改革基金會備份。
